【裁判字號】    94,重上,562
【裁判日期】    950808
【裁判案由】    債務人異議之訴
【裁判全文】
臺灣高等法院民事判決                 94年度重上字第562號
上  訴  人  丁○○
訴訟代理人  蔡志雄律師
            林文淵律師
上列1人
複代理人    乙○○      住台北市○○街39號9樓
被上訴人    甲○○      住同上市○○路○段62號
訴訟代理人  邱基祥律師
上列當事人間債務人異議之訴事件，上訴人對於中華民國94年9
月16日臺灣士林地方法院94年度重訴字第51號第一審判決提起上
訴，經本院於95年7月25日言詞辯論終結，判決如下：
    主    文
上訴駁回。
第二審訴訟費用由上訴人負擔。
    事    實
甲、上訴人方面：
壹、聲明：
一原判決廢棄。
二臺灣士林地方法院（下稱士林地院）93年度執字第20661號強
  制執行程序應予撤銷。
貳、陳述：除與原判決記載相同者外，補稱略以：
一士林地院92年度訴字第787號兩造間和解筆錄（下稱系爭和解
  筆錄）並未約定代書及代書費應由何人負擔，惟系爭和解筆錄
  之訴訟，起因於被上訴人於民國78年11月3日與訴外人陳益裕
  經由丙○○○及陳真仲介，向伊購買包含坐落台北縣三芝鄉○
  ○○○段新庄子小段10、11、14-2、14-3號土地 (下稱系爭土
  地)在內之14筆土地，陳益裕占600分之250，被上訴人占600分
  之250，伊占600分之80，丙○○○及陳真各占600分之10，經
  重新劃分整編地號抽籤分配登記各持有人名下，但因所購買之
  土地為農業用地，被上訴人無法取得自耕農證明，無法辦理所
  有權移轉登記，被上訴人與伊及其他合資者遂於80年12月31日
  書立「合資買受土地及土地信託登記契約書」，其中第4條約
  定「共同出資人本應按所持股份比例互為信託登記或為持分登
  記 (因田地登記人以自耕者為限並且除繼承外不得為持分登記
  )，惟以信賴並求簡潔，則僅就標的土地中地號10之4、10之6
  土地信託登記陳益裕名下，地號10之3、10之5土地信託登記甲
  ○○外，其餘各筆地號10、10之7、11、14、14之1、10之2、
  14之3、14之4、14之5、182之1土地仍信託以原出讓人 (亦共
  同出資人)丁○○為登記名義人，暫不另為過戶。各出資人間
  於方便過戶時可相互主張依持股比例過戶或互為信託登記。」
  ，被上訴人乃將系爭土地信託登記予伊，嗣農業發展條例於89
  年1月26日修正，農地之取得不再以自耕農為限，私人亦可取
  得農地，被上訴人未依「合資買受土地及土地信託登記契約書
  」第4條約定，請求伊依持股比例將土地過戶，待伊為他人擔
  任保證人致系爭土地遭法院查封後，以伊未將系土地移轉登記
  予被上訴人為由，對伊提起損害賠償訴訟，可見伊係將信託登
  記之系爭土地返還予被上訴人，並非一般買賣，有關委請代書
  及辦理過戶相關稅費自應由被上訴人負擔。
二伊早於93年10月3日前即告知被上訴人，願將相關過戶文件交
  予被上訴人委任之代書，但被上訴人遲未辦理，且伊於93年12
  月24日寄發存證信函，催告被上訴人配合辦理系爭土地之過戶
  手續後，始於94年1月7日接獲士林地院民事執行處系爭土地之
  查封通知，有送達證書為憑，伊主張被上訴人拒絕配合辦理過
  戶，並非卸責之詞。
三被上訴人、陳益裕與伊於78年11月3日簽立之不動產買賣契約
  書記載「本次買賣所有土地權狀除新庄子小段14之5、10之7、
  16三筆由丁○○ (即上訴人)先生保管外，餘外部份由甲○○
  (即被上訴人)保管。」，足證伊於78年間即將系爭土地之所有
  權狀交付被上訴人保管，被上訴人於原審亦自陳系爭土地所有
  權狀自始由伊持有，被上訴人未能配合提出系爭土地所有權狀
  及委請代書辦理系爭土地所有權移轉登記手續，致伊無法於93
  年10月3日前完成移轉登記，顯係故意以不正當方法促使系爭
  和解筆錄第4條所定，伊應給付被上訴人新臺幣（下同）16,91
  2,000元之條件成就，依民法第101條第2項規定，及最高法院
  86年度台上字第22號、86年度台上字第2280號判決意旨，應視
  為條件不成就，被上訴人無由據以聲請強制執行，為執行名義
  成立後，消滅或妨礙債權人請求之事由。
四依系爭和解筆錄第3條及第4條約定，伊將系爭土地所有權移轉
  登記予被上訴人後，被上訴人應給付伊1,550,000元，若未完
  成所有權移轉登記，伊則應給付被上訴人16,912,000元，伊拒
  絕移轉系爭土地所有權予被上訴人，對伊並無好處，反觀系爭
  土地目前價格下跌，被上訴人拖延所有權移轉登記，不但無庸
  給付伊1,550,000元，更可向伊請求給付16,912,000元，此即
  係被上訴人寧可花十餘萬元聲請強制執行，亦不願支付數萬元
  辦理所有權移轉登記之原因。
五農業用地農作使用證明書係為減免土地增值稅之用，非辦理過
  戶所必要，換言之，縱無農業用地農作使用證明書，僅係無法
  減免土地增值稅而已，並非無法過戶，伊未於期限內取得系爭
  土地之農業用地農作使用證明書，並不影響系爭土地辦理移轉
  登記。
六伊77年、78年間買賣土地，均委託訴外人花村馨代書辦理，系
  爭土地其中11號土地抵押權人台灣商工銀行之抵押權登記，於
  伊買受系爭土地前即已存在，且於作成系爭和解筆錄前，被上
  訴人早已同意委託花村馨續行辦理塗銷抵押權登記，其後因沒
  有人催促而忘記辦理，此觀士林地院92年度訴字第787號損害
  賠償事件92年8月22日言詞辯論筆錄記載：「原告訴訟代理人
  ：為何78年11月20日前未辦理塗銷？證人花村馨：因當時找不
  到貸款銀行，丙○○○有在場同意先付二次款暫不塗銷抵押權
  。原告訴訟代理人：為何原告會同意先付三千五百多萬元而不
  塗銷抵押權？證人花村馨：當時應有人承諾事後再辦理塗銷，
  買方有無全部在場我無法確定，只記得有丙○○○在場。原告
  訴訟代理人：之後有無補辦塗銷抵押權？證人花村馨：因為沒
  有人催促我就忘了辦」等語，及上述合資買賣契約記載：「於
  78 、元、25支付尾款新台幣陸佰萬元正支票九張先委託在村
  馨帳戶交換至抵押塗銷手續完畢以現金轉交乙方」等語即明，
  可見系爭和解筆錄第1條所稱之抵押權塗銷手續，係指淡水第
  一信用合作社之抵押權登記，系爭11號土地抵押權人台灣商工
  銀行之抵押權登記係由被上訴人委託花村馨辦理，並不在系爭
  和解筆錄第1條約定應由伊辦理塗銷抵押權登記之範圍，自不
  得以伊於93年10月18日塗銷系爭11號土地抵押權人台灣商工銀
  行之抵押權登記，逾系爭和解筆錄所定期限為由，對伊財產聲
  請強制執行。
七系爭和解筆錄第4條約定，伊應於93年10月3日前，將系爭土地
  所有權移轉登記予被上訴人並塗銷登記，且系爭土地之過戶方
  式兩造約定係以回復種植取得系爭土地農用證明之方式為之，
  此觀被上訴人之訴訟代理人於原審94年8月24日言詞辯論筆錄
  陳稱「兩造另有約定原告應申請農地農用證明」等語為憑。伊
  因系爭11號土地之抵押權尚未塗銷及系爭土地之回復種植及農
  用證明之取得，無法於93年10月3日前完成，經由伊訴訟代理
  人蔡志雄律師告知被上訴人訴訟代理人邱基祥律師，無法於93
  年10月3日前完成移轉登記乙事，被上訴人乃於93年11月3日以
  台北東門郵局第2785號存證信函催告伊應於93年11月10日前完
  成系爭土地所有權移轉登記手續，可見兩造已合意變更系爭和
  解筆錄內容為伊於93年11月10日前完成系爭土地之所有權移轉
  登記，至於伊未於93年11月10日前完成移轉登記，是否仍應給
  付被上訴人16,912,000元，則未約定，被上訴人自無以伊未於
  93 年10月3日前完成系爭土地所有權移轉登記為由，依系爭和
  解筆錄第4條約定，對伊財產聲請強制執行，為執行名義成立
  後，消滅或妨礙債權人請求之事由。
、證據：除援用原審提出者外，補提查封通知書送達證書、臺
    灣士林地方法院檢察署91年度偵續字第194號、93年度偵續
    一字第50號不起訴處分書、內政部90年9月3日公告之預售屋
    買賣契約書範本、買賣契約節本為證，並聲請訊問證人丙○
    ○○。
乙、被上訴人方面：
壹、聲明：上訴駁回。
貳、陳述：除與原判決記載相同者外，補稱略以：
一系爭和解筆錄第1條、第4條約定，上訴人應將系爭土地所有權
  移轉登記予伊，上訴人自應委託代書辦理移轉登記，並負擔此
  部分費用。
二伊忘記系爭土地所有權狀在伊手中，被上訴人亦從未催告伊交
  付系爭土地所有權狀，伊未將系爭土地所有權狀交付上訴人辦
  理移轉登記手續，自不可歸責於伊。
三系爭土地之移轉必須農業用地農業使用證明，該證明須由上訴
  人進行種植申請，伊應上訴人要求負擔50,000元種植費用，該
  筆費用並包含在系爭和解筆錄第3條約定伊應交付上訴人
  1,550,0 00元之中，上訴人遲至93年11月10日才提出申請，致
  系爭土地無法於93年10月3日前完成所有權移轉登記，伊自得
  依系爭和解筆錄第4條約定，請求上訴人給付16,912,000元。
四淡水第一信用合作社係基於上訴人應對其負連帶保證債務規定
  對系爭土地聲請假扣押查封，淡水第一信用合作社對系爭土地
  並無抵押權，系爭土地中只有11號土地上有台灣商工銀行之抵
  押權登記，上訴人主張系爭和解筆錄第1條所稱之抵押權塗銷
  手續係指淡水第一信用合作社之抵押權，不含11號土地抵押權
  云云，顯然顛倒是非。又兩造於79年間成立買賣契約時，伊委
  任花村馨辦理過戶事宜，系爭11號土地之抵押權塗銷係出賣人
  依約應履行之義務，伊並無要求花村馨為上訴人辦理塗銷抵押
  權登記之理，況且系爭11號土地上台灣商工銀行之抵押權登記
  係由上訴人單獨辦理塗銷，並非上訴人所稱係由花村馨塗銷，
  故上訴人遲至93年10月18日始塗銷系爭11號土地上台灣商工銀
  行之抵押權登記，伊自得依系爭和解筆錄第4條約定，請求上
  訴人給付16,912,000元。
五伊93年11月3日台北東門郵局第2785號存證信函僅係催告上訴
  人依系爭和解筆錄完成系爭土地所有權移轉登記，並非同意延
  緩履行期至93年11月10日，縱認伊已同意延緩履行期至93年11
  月10日，上訴人亦未於93年11月10日前完成系爭土地所有權移
  轉登記，伊自得依系爭和解筆錄第4條約定，請求上訴人給付
  16,912,000元。
、證據：除援用原審提出者外，補提系爭4筆土地公告現值查
    詢4紙為證。
丙、本院依職權向士林地院函調該院93年度執字第20661號強制
    執行卷及92年度訴字第787號甲○○與丁○○間損害賠償事
    件卷。
    理      由
一上訴人主張：被上訴人以系爭和解筆錄第4條為執行名義，聲
  請對伊之財產強制執行，由士林地院93年度執字第20661號執
  行事件受理在案，系爭和解筆錄第4條縱然約定：「被告（即
  上訴人）未於93年10月3日前將前開4筆土地所有權移轉登記予
  原告（即被上訴人）並塗銷抵押權登記時，被告應給付原告新
  台幣壹仟陸佰玖拾壹萬貳仟元。」，惟系爭和解筆錄第1條所
  約定系爭土地之移轉登記手續，應由兩造共同配合辦理，且依
  一般過戶慣例，應由受讓方委請代書辦理，又系爭土地之所有
  權狀在被上訴人持有中，伊已依和解約定辦理系爭土地假扣押
  及抵押權塗銷登記，並於93年10月3日前即告知被上訴人，願
  將相關過戶文件交予被上訴人委任之代書，被上訴人未能配合
  提出系爭土地所有權狀及委請代書辦理系爭土地所有權移轉登
  記手續，致伊無法於93年10月3日前完成移轉登記，顯係故意
  以不正當方法促使系爭和解筆錄第4條所定之條件成就，依民
  法第101條第2項規定，應視為條件不成就。又被上訴人於93年
  11月3日以台北東門郵局第2785號存證信函同意將履行期延至
  93年11月10日，兩造已合意變更系爭和解筆錄內容為伊於93年
  11月10日前完成系爭土地之所有權移轉登記，被上訴人自無以
  伊未於93年10月3日前完成系爭土地所有權移轉登記為由，依
  系爭和解筆錄第4條約定請求伊給付，有執行名義成立後，消
  滅或妨礙債權人請求之事由存在等情，爰依強制執行法第14條
  第1項規定，求為命士林地院93年度執字第20661號強制執行程
  序應予撤銷之判決。
二被上訴人則以：伊從未拒絕配合辦理系爭土地之所有權移轉登
  記手續，尚且發函催告上訴人希其履行，而系爭土地之移轉必
  須農業用地農業使用證明，該證明須由上訴人進行種植申請，
  惟上訴人直至93年11月10日才提出申請，且系爭土地中設定抵
  押權之11號土地部份，係93年10月18日始塗銷抵押權登記，亦
  逾越93年10月3日之期限，上訴人係在知悉伊已聲請士林地院
  進行強制執行程序後，始於93年12月24日寄發存證信函予伊，
  其主張伊拒絕配合辦理乃卸責之詞；伊於93年11月3日寄發存
  證信函催告上訴人並非同意延緩履行期，只是希望上訴人能履
  行，因上訴人希伊先給付和解筆錄第3條之金錢，所以不願配
  合辦理，系爭和解筆錄已約明履行期限及由上訴人辦理之義務
  ，不容上訴人就期限及何人辦理之問題再予卸責，上訴人係就
  執行名義成立前之事由為主張，自不足採，本件係因上訴人不
  履行而使系爭和解筆錄第4條條件成就，並無執行名義成立後
  ，發生消滅或妨礙債權人請求權事由之情形等語，資為抗辯。
三兩造不爭執事項：
(一)兩造間成立之系爭和解，其和解筆錄記載如下：
  「一被告（即上訴人）願於民國九十三年十月三日前自行與假
      扣押債權人協調辦妥座落台北縣三芝鄉○○○○段新庄子
      小段一０地號、一一地號、一四-二、一四-三地號土地之
      查封及抵押權塗銷手續，並將前開四筆土地所有權移轉登
      記予原告（即被上訴人）。
    二被告保證未將前開四筆土地出租或交予第三人使用，若有
      ，被告應負責於九十三年十月三日前排除，將土地點交予
      原告，所生費用由被告負擔。
    三原告願於被告完成前開四筆土地所有權移轉及抵押權塗銷
      登記時，給付被告新台幣壹佰伍拾伍萬元，並撤回士林地
      院檢察署九十一年度偵續字第一九四號再議聲請。
    四被告未於93年10月3日前將前開四筆土地所有權移轉登記
      予原告並塗銷抵押權登記時，被告應給付原告新台幣壹仟
      陸佰玖拾壹萬貳仟元。
      ：（以下省略）。」（和解筆錄，原法院卷10-11）。
(二)上訴人迄未將系爭土地所有權移轉登記予被上訴人。
(三)被上訴人於93年10月12日以系爭和解筆錄（第4條）為執行名
  義，聲請執行上訴人所有之系爭土地及同小段10-7、14-5、16
  號、同段埔頭坑小段76-231、76-232、76-234等號土地權利範
  圍全部，及坐落同鄉○○○○段埔頭小段43-18號土地、權利
  範圍10,000分之50暨其上建號2806號建物即門牌號碼台北縣三
  芝鄉○○街58號7樓等財產，經士林地院以93年度執字第20661
  號強制執行事件受理，於93年11月30日為查封登記，執行拍賣
  程序中（囑託查封登記書、兩造不爭，原法院卷12頁、本院卷
  55頁）。
(四)系爭土地原有假扣押登記係93年9月22日塗銷登記，其中系爭
  11號土地抵押權人台灣商工銀行之抵押權登記，係93年10月18
  日塗銷登記（臺北縣淡水地政事務所網路申領異動索引，原法
  院卷34頁）。
(五)上訴人於93年11月10日向台北縣三芝鄉公所，就系爭土地提出
  農業用地農作使用證明之申請，經該所於93年12月8日核發農
  業用地作農業使用證明書（三芝鄉公所函及證明書，原法院卷
  29-30頁）。
(六)被上訴人曾於93年11月3日寄發存證信函，催告上訴人於93年
  11月10日前完成系爭土地所有權移轉登記手續（存證信函，原
  法院卷28頁）。
(七)系爭土地所有權狀迄今仍由被上訴人持有中（原法院卷60頁）
  。
四本件爭點及本院判斷：
(一)系爭和解筆錄第4 條約定之性質為何？
  查，系爭和解筆錄第1條約定上訴人應於93年10月3日前，辦理
  系爭土地之假扣押及抵押權登記塗銷手續，並移轉所有權登記
  予本件被上訴人，第4條則約定，上訴人未於上開期限前將系
  爭土地所有權移轉登記予被上訴人並塗銷抵押權登記時，上訴
  人應給付被上訴人16,912,000元。因此，系爭和解筆錄第4條
  所約定上訴人給付義務之發生，乃繫於上訴人是否在約定期限
  內辦妥所有權移轉登記及塗銷抵押權登記之將來客觀不確定事
  實，核其法律性質上自屬民法第99條第1項所規定之停止條件
  ，於條件成就時，即發生金錢給付之義務。
(二)上訴人得否以上開系爭和解筆錄約定之停止條件不成就為由，
  提起本件債務人異議之訴？
  按執行名義附有條件、期限或須債權人提供擔保者，於條件成
  就、期限屆至或供擔保後，始得開始強制執行，強制執行法第
  4 條第2項定有明文。次按執行名義成立後，如有消滅或妨礙
  債權人請求之事由發生，債務人得於強制執行程序終結前，提
  起異議之訴，則為強制執行法第14條所明定，如債務人係主張
  執行名義不備開始執行之要件者，債務人僅得依強制執行法第
  12 條第1項聲明異議，不得依同法第14條提起異議之訴（最高
  法院42年台上字第1281號判例意旨參考）。查，本件被上訴人
  係以系爭和解筆錄為執行名義，據其第4條約定聲請執行，而
  系爭和解筆錄第4條約定為附有停止條件之執行名義，如上述
  ，自須於條件成就後，始得開始強制執行。上訴人以：系爭土
  地移轉登記手續應由兩造共同配合辦理，而被上訴人未能配合
  提出系爭土地所有權狀及委請代書辦理，顯係以故意以不正當
  方法促使停止條件成就等語，認系爭和解筆錄之停止條件不成
  就，係主張執行名義不備開始強制執行之要件，應屬依強制執
  行法第12條聲明異議問題，而非為執行名義成立後發生消滅或
  妨礙債權人請求之事由。至於上訴人另主張申請核發農業用地
  農作使用證明書過程費時及被上訴人曾發函同意將履行期延至
  93 年11月10日云云，亦非屬執行名義成立後，所發生妨礙債
  權人請求之事由，均不得據以提起債務人異議之訴。
五綜上所述，上訴人所主張者，乃系爭執行名義是否不備開始強
  制執行要件之事由，應屬強制執行法第12條聲明異議問題，其
  依同法第14條第1項規定，提起債務人異議之訴，求為命士林
  地院93年度執字第20661號強制執行事件程序應予撤銷，洵屬
  無據。原法院為上訴人敗訴判決，理由雖有不同，惟結論並無
  二致。上訴意旨指摘原判決不當，聲明廢棄改判，為無理由，
  應予駁回。
六本件事證已臻明確，兩造其餘主張及舉證，無礙本院判斷，爰
  不再一一論述，附此敘明。
七據上論結，本件上訴為無理由。依民事訴訟法第449條第2項、
  第78條，判決如主文。
中    華    民    國    95    年    8     月    8     日
                      民事第九庭  審判長法  官  黃熙嫣
                                        法  官  呂太郎
                                        法  官  楊力進
正本係照原本作成。
如不服本判決，應於收受送達後20日內向本院提出上訴書狀，其
未表明上訴理由者，應於提出上訴後20日內向本院補提理由書狀
（均須按他造當事人之人數附繕本）上訴時應提出委任律師或具
有律師資格之人之委任狀；委任有律師資格者，另應附具律師資
格證書及釋明委任人與受任人有民事訴訟法第466條之一第一項
但書或第二項（詳附註）所定關係之釋明文書影本。
中    華    民    國    95    年    8    月     10    日
                                        書記官  劉家聲
附註：
民事訴訟法第四百六十六條之一（第一項、第二項）：
對於第二審判決上訴，上訴人應委任律師為訴訟代理人。但上訴
人或其他法定代理人具有律師資格者，不在此限。
上訴人之配偶、三親等內之血親、二親等內之姻親，或上訴人為
法人、中央或地方機關時，其所屬專任人員具有律師資格並經法
院認為適當者，亦得為第三審訴訟代理人。


司法院資訊處製作；財團法人民間司法改革基金會備份。
